【裁判字號】    98,訴,235
【裁判日期】    981231
【裁判案由】    偽造文書
【裁判全文】
臺灣臺東地方法院刑事判決               98年度訴字第235號
公  訴  人  臺灣臺東地方法院檢察署檢察官
被      告  丙○○
選任辯護人  李泰宏律師
上列被告因偽造文書案件，經檢察官提起公訴（98年度偵字第
1526號），本院判決如下：
    主  文
丙○○無罪。
    理  由
一、公訴意旨略以：被告丙○○與告訴人乙○○於民國95年12月
    14日離婚後，未經告訴人之同意，於96年3月25日及26日，
    擅自持告訴人身分證影本，偽造其簽名在臺灣大哥大電信公
    司（以下簡稱臺灣大哥大公司）之行動通信網路業務服務申
    請書上，向臺東縣臺東市○○路236號1樓之震旦電信公司申
    辦租用0000-000000號及0000-000000號2線行動電話使用，
    迨98年農曆春節後，因欠繳電話通話費，告訴人遭臺灣大哥
    大公司催繳始知上情，足生損害於告訴人及臺灣大哥大公司
    對客戶管理之正確性，因認被告上開行為涉犯刑法第216條
    、第210條之行使偽造私文書罪嫌等語。
二、按犯罪事實應依證據認定之，無證據不得認定犯罪事實；又
    不能證明被告犯罪者，應諭知無罪之判決，刑事訴訟法第
    154條第2項、第301條第1項分別定有明文。而犯罪事實之認
    定，應憑真實之證據，倘證據是否真實尚欠明確，自難以擬
    制推測之方法，為其判斷之基礎；認定犯罪事實所憑之證據
    ，雖不以直接證據為限，間接證據亦包括在內；然而無論直
    接或間接證據，其為訴訟上之證明，須於通常一般之人不致
    有所懷疑，而得確信其為真實之程度者，始得據為有罪之認
    定，倘其證明尚未達到此一程度，而有合理之懷疑存在時，
    即無從為有罪之認定；而告訴人之告訴，係以使被告受刑事
    訴追為目的，是其陳述是否與事實相符，仍應調查其他證據
    以資審認（最高法院52年臺上字第1300號、53年臺上字第
    656號、76年臺上字第4986號判例可資參照）。
三、按被告以外之人於審判外之言詞或書面陳述，除法律有規定
    者外，不得作為證據，刑事訴訟法第159條第1項定有明文。
    經查：
（一）按被告以外之人於偵查中向檢察官所為之陳述，除顯有不
      可信之情況者外，得為證據，刑事訴訟法第159條之1第2
      項定有明文。所謂顯有不可信之情況，既涉證據能力有無
      之判斷，應指證人等被告以外之人陳述時，外在環境是否
      存在顯然足以影響其意思自由之不當外力及陳述之人是否
      對於所言之法律效果顯然存有誤解而言，尚不包含對於證
      人等供述內容憑信性等證據證明力評價之判斷，亦即指該
      不可信情形甚為顯著了然者為限，此固非以絕對不須經調
      查程序為條件，然須從卷證本身，綜合訊問時之外部情況
      ，例如是否踐行偵查中調查人證之法定程序等，為形式上
      之觀察或調查，即可發現，無待進一步為實質調查之情形
      而言，否則即將證據能力與有待法院綜合全辯論意旨及調
      查證據所得而依法認定之證明力判斷混為一談（最高法院
      96年度臺上字第5684號判決可資參照）。經查，證人即告
      訴人乙○○於98年8月20日、同年10月6日偵查中（見偵卷
      第2至3、25至29頁）向檢察官所為之證言，均係依法具結
      後所為之陳述，並於訊畢交付閱覽而經其簽名，且依筆錄
      之記載並無不能自由陳述或其他非法、不當之取證情形，
      嗣於本院審理中亦經傳訊到庭，而給予被告丙○○及其辯
      護人進行詰問之機會，觀諸被告及其辯護人迄今亦未具體
      指明上開證言有何顯不可信之情況，是依刑事訴訟法第
      159條之1第2項之規定，應認均有證據能力。
（二）次按被告以外之人於審判外之陳述，雖不符同法第159條
      之1至第159條之4之規定，而經當事人於審判程序同意作
      為證據，法院審酌該言詞陳述或書面陳述作成時之情況，
      認為適當者，亦得為證據；又當事人、代理人或辯護人於
      法院調查證據時，知有第159條第1項不得為證據之情形，
      而未於言詞辯論終結前聲明異議者，視為有前項之同意，
      刑事訴訟法第159條之5定有明文。查本判決所引用之各該
      被告以外之人所為審判外之陳述以及其他書面陳述，雖屬
      傳聞證據，惟當事人於本院準備程序及審判期日中均表示
      無意見而不予爭執，且迄至言詞辯論終結前亦未再聲明異
      議，本院審酌上開證據資料製作時之情況，尚無違法不當
      之瑕疵，亦認為以之作為證據應屬適當，依刑事訴訟法第
      159條之5規定，認上揭證據資料均有證據能力。
四、公訴意旨認被告丙○○上開行為涉有刑法第216條、第210條
    之行使偽造私文書罪犯行，無非係以：上揭行使偽造私文書
    之犯罪事實，業據告訴人乙○○於偵查中證述歷歷，並有告
    訴人97年3月7日聲明書、臺灣大哥大公司行動通信網路業務
    服務申請書（起訴書誤載為臺灣大哥大公司行動通線網路業
    務服務申請書）、遊戲橘子數位科技股份有限公司95年3 月
    1日至98年4月8日封印簡訊歷史電話紀錄各1份在卷可稽（見
    偵卷第5至7、12至17、51至56頁）為其主要論據。訊據被告
    堅詞否認有何公訴意旨所稱行使偽造私文書犯行，辯稱：其
    係經告訴人同意代為申辦上開行動電話門號等語。經查：
（一）被告先後於96年3月25日及同年月26日，在其所任職址設
      臺東縣臺東市○○路236號1樓之震旦電信公司，以告訴人
      之名義填具臺灣大哥大公司行動通信網路業務服務申請書
      ，接續申辦門號為0000000000號及0000000000號行動電話
      等情，業經被告供明在卷（見偵卷第26至27頁），復經告
      訴人否認上開申請書簽名為其本人所為，並有臺灣大哥大
      公司行動通信網路業務服務申請書2紙在卷可稽（見偵卷
      第14至17頁），足認被告確於上揭時地以告訴人之名義向
      臺灣大哥大公司申辦上開行動電話門號無訛。
（二）證人乙○○雖於98年8月20日偵查中證稱：其在98年過年
      時即98年1月26日起至同年2月9日期間接獲電信費催繳簡
      訊，隨即前往補繳其遭催繳之通話費，始悉遭人冒名申辦
      行動電話門號，經其於98年3月7日向臺灣大哥大公司聲明
      遭人冒名申辦上開行動電話門號，復持該聲明書向其前妻
      丙○○質問，遭其前妻撕毀上開聲明書，始悉其前妻持其
      證件申辦上開行動電話門號等語（見偵卷第2頁），並提
      出上開聲明書以資佐證（見偵卷第5至7頁）；復於同年10
      月6日偵查中證稱：其因臺灣大哥大公司通知其有欠費情
      形，才發現遭人冒名申辦上開行動電話門號等語（見偵卷
      第28頁）。細繹證人乙○○於該日偵查中接受檢察官訊問
      時之情節，當檢察官詢以其與被告離婚經過乙節，證人乙
      ○○先證稱：其因94 至95年間跳票而與其前妻辦理假離
      婚，並在家中躲債，不與外界接觸，直到96年、97年始前
      往臺北工作等語（見偵卷第27頁）；復經檢察官詢以其於
      96 年3月間身在何處，且由何人保管其身分證乙節，證人
      乙○○雖證稱：其不曉得在某年10月間即前往臺北工作，
      而其係將國民身分證放在皮夾內自行保管，然其因生意失
      敗在家中躲債期間，係放於家中電腦桌上等語（見偵卷第
      28 頁）。是依證人上開證言觀之，告訴人當時均未指訴
      被告係擅自取用其身分證影本以供冒名申辦上開行動電話
      門號，且意有所指被告係利用其在住處躲債而將皮夾放在
      電腦桌上之機會，擅自取用皮夾內之國民身分證以供冒名
      申辦上開行動電話門號，而其係於96年10月間始前往臺北
      工作。然其於本院審理中另結證稱：其於某年過年前後，
      在其所使用門號為0000000000號行動電話接獲電信費催繳
      之簡訊，始知其遭人冒名申辦行動電話，然其於95年10月
      間即前往臺北工作，因此不可能在96年3月間將其所有之
      國民身分證交付與被告申辦行動電話門號，且其曾因在線
      上遊戲之帳號遭盜用而影印國民身分證影本在家中備用，
      被告係以該身分證影本冒名申辦上開行動電話門號等語（
      見本院卷第58頁背面至第60頁）。核與其於偵查中所為之
      證言有所出入；而依證人乙○○所為上開證言觀之，其就
      96年3月間身在何處、何時前往臺北工作、知悉遭人冒名
      申辦行動電話門號之時點、申辦所用之國民身分證係正本
      或影本等非細節之重要事項，先後所為之證述內容均不相
      同。吾人或因記憶有限，無法如錄影重播般地將過往事物
      之原貌完整呈現，是證人事後所為回憶難免略有模糊、不
      明之處，惟告訴人針對其因生意失敗而在家躲債，復前往
      臺北工作此一特殊事件，理當記憶深刻，然其前後所陳述
      之發生時點大相逕庭，顯難謂僅係細節上之瑕疵。告訴人
      雖稱其因服用憂鬱症之藥物而記性欠佳，然依告訴人於本
      院審理中經檢察官詢以何時對其前妻提起告訴乙節，告訴
      人未加思索隨即證稱係今年鬼月第1天即98年8月20日等情
      觀之（見本院卷第59頁背面），是告訴人上開證言內容之
      真實性，已堪質疑。參以被告陳稱：告訴人係因其不願與
      告訴人復合而心生怨隙，企圖以此刑事訴追手段，逼迫其
      回到告訴人之身邊等語，且告訴人於本院準備程序中，在
      法庭外當眾對被告施以暴行，經本院以現行犯逮捕等情，
      足認被告與告訴人間存有怨隙，當有設詞誣攀被告之可能
      ，尚難僅以證人乙○○上開前後不一之證詞逕為不利被告
      之認定。
（三）又告訴人雖稱未曾同意或授權被告申辦上開行動電話門號
      云云，然依告訴人上開行動電話門號之繳費紀錄表所載（
      見本院卷第16頁），分別於97年11月14日、97年12月20日
      、98年1月14日及98年2月8日曾在臺北縣蘆洲、三重市等
      地以現金方式繳納通話費，參以告訴人自承其於97年11月
      間至98年2月間在臺北縣市工作，且因接獲催繳簡訊而繳
      交上開行動電話門號之通話費等情，足見上開行動電話門
      號之通話費應係告訴人所繳交，是告訴人就上開行動電話
      門號之存在即難推諉不知。另告訴人經本院質以其何以明
      知遭人冒名申辦行動電話門號仍持續繳納通話費乙節，告
      訴人雖證稱：其因臺灣大哥大公司之催繳簡訊，不勝其擾
      ，因而打算先行繳納通話費，再詢問其前妻為何其會遭臺
      灣大哥大公司催繳通話費云云（見本院卷第63頁背面）。
      衡諸常情，當告訴人知悉其遭人冒名申辦行動電話門號之
      際，理應向臺灣大哥大公司表明其遭人冒名申辦行動電話
      門號，並報案處理；縱如告訴人所言其因其前妻在通訊行
      工作而懷疑係其前妻所冒名申辦上開行動電話門號，其欲
      先行質問其前妻，惟告訴人亦自承其在尚未詢問其前妻前
      ，即已先行繳納所催繳之通話費等語（見本院卷第61頁背
      面）。是在告訴人尚未確認係遭何人冒名申辦上開行動電
      話門號前，豈有自行持續繳納上開通話費用長達4個月之
      久，且其間均未向臺灣大哥大公司表明其遭人冒名申辦行
      動電話之理。況告訴人亦於本院審理中自承：其於98年4
      月間，因上開行動電話門號租約到期，曾將雙證件交付與
      被告辦理退租等語（見本院卷第65頁）。倘告訴人未授權
      或同意被告申辦上開行動電話門號，何須將雙證件交付與
      被告辦理退租，凡此種種實與一般人遭人冒名申辦行動電
      話門號之處理情形迥異，是告訴人所稱其遭人冒名申辦行
      動電話門號乙節之真實性，實有疑問。
（四）又被告所稱：告訴人係因生意失敗，為避免遭債主催討債
      務，而委由其以告訴人之名義申辦上開行動電話門號乙節
      ，雖經告訴人否認在卷，並於本院審理中證稱：其已有多
      支行動電話門號，毋須為躲債而另行申辦新的行動電話門
      號等語（見本院卷第62頁）。然上開行動電話門號申請書
      上所列帳單寄送地址自97年1月15日起即由「臺東縣臺東
      市○○路236號1樓」變更為「臺東縣卑南鄉美農村高臺47
      號」乙節，有臺灣大哥大股份有限公司98年11月30日法大
      字098153599號函所檢附歷次帳單寄送地址及變更時點資
      料1份在卷可稽（見本院卷第24、26頁）。核諸上開行動
      電話門號歷次帳單寄送地址，「臺東縣臺東市○○路236
      號1樓」係被告斯時任職之震旦電信公司地址，「臺東縣
      卑南鄉美農村高臺47號」則係告訴人之戶籍址等情觀之，
      苟被告係冒名申辦上開行動電話門號，為免自己之犯行曝
      光，衡諸常情，焉有在申辦之際以自己之工作地點作為帳
      單寄送地址，復於申辦後將帳單寄送地址更改至告訴人之
      戶籍地址，徒增因地緣關係或遭告訴人察覺之機會而滋生
      遭查緝之風險？又申辦行動電話門號並無任何特殊之限制
      ，一般民眾均能自由申辦，並得同時在不同電信公司申辦
      多組門號使用，此為一般人依通常生活認知所易於體察之
      常識，而依告訴人上開行動電話門門號之繳費紀錄表所載
      （見本院卷第16頁），除於97年11月14日、97年12月20日
      、98年1月14日及98年2月8日4次繳費紀錄係由告訴人所繳
      納外，其餘通話費共計8,544元均由被告繳納等情，業經
      被告供明在卷（見本院卷第31、67頁），且為告訴人所不
      否認，苟被告係因業績壓力而申辦上開行動電話門號，依
      被告繳納上開通話費之次數與金額等情狀觀之，被告僅須
      以自己名義申辦上開行動電話門號即可，當無冒用告訴人
      之名義申辦上開行動電話門號，再自行為告訴人繳費之理
      。況告訴人曾因生意失敗在家足不出戶，以躲避債主追討
      債務乙節，業經告訴人於偵審中證述明確。復徵諸告訴人
      於本院審理中自承：其在生意失敗前所使用之行動電話門
      號，在用途上均無區隔，且均在生意往來中有所使用等語
      （見本院卷第62頁）。而以當時被告與告訴人雖已離婚仍
      同居一處，且告訴人自承其係因躲避債務而與被告假離婚
      等情觀之，足見被告與告訴人斯時尚有夫妻情誼，是被告
      所稱因告訴人為避免遭債主催討債務，而委由其申辦上開
      行動電話門號事宜，尚難謂有何不符常理之處，是自難僅
      以告訴人片面之指訴逕為不利被告之認定。
（五）至遊戲橘子數位科技股份有限公司告訴人遊戲帳號「ajhk
      3333」、「ajhk1088」95年3月11日至98年4月8日封印簡
      訊申請紀錄（見偵卷第40至42、50至56頁），雖能證明告
      訴人係以門號為0000000000號行動電話供其作為上開遊戲
      帳號購買月費所使用之電話，然尚不足以證明被告未經告
      訴人同意申辦上開行動電話門號。況一般民眾均能自由申
      辦多組行動電話門號使用，自不能徒憑告訴人僅以門號為
      0000000000號行動電話作為上開遊戲帳號購買月費所使用
      之電話，遽認被告有公訴人所指之行使偽造私文書犯行。
五、綜上所述，本件證人即告訴人於偵審中之證述情節不一，具
    有相當瑕疵，且公訴意旨所引其他各項用資證明被告所涉行
    使偽造私文書之補強證據，亦不足擔保告訴人之證述確有相
    當真實性，達於通常一般之人均不致有所懷疑之程度，而得
    確信被告犯罪，則被告是否有冒名申辦上開行動電話門號之
    行為，容有合理之懷疑存在。此外，復查無其他積極證據足
    認被告有何公訴意旨所稱之上揭犯行，揆諸上揭說明，本於
    「罪證有疑，利歸被告」之證據法則，既不能證明被告犯罪
    ，自應為無罪之諭知。
據上論斷，應依刑事訴訟法第301條第1項，判決如主文。
本案經檢察官甲○○到庭執行職務。
中    華    民    國    98    年    12    月    31    日
                  刑事第三庭  審判長法  官  陳弘能
                                    法  官  陳鈺雯
                                    法  官  彭凱璐
以上正本證明與原本無異。
如不服本判決應於收受送達後10日內向本院提出上訴書狀，並應
敘述具體理由；其未敘述上訴理由者，應於上訴期間屆滿後20日
內向本院補提理由書（均須按他造當事人之人數附繕本）。「切
勿逕送上級法院」。告訴人或被害人對於本判決如有不服，請書
具不服之理由狀，請求檢察官上訴者，其上訴期間之計算係以檢
察官收受判決正本之日期為準。
                                    書記官  陳憶萱
中    華    民    國    98    年    12    月    31    日


司法院資訊處製作；財團法人民間司法改革基金會備份。
